臺灣臺北地方法院民事判決　　　　　　　95年度訴字第9887號
原　　　告　柯達不動產仲介經紀有限公司
法定代理人　乙○○
原　　　告　丁○○
共　　　同
訴訟代理人　王一翰律師
被　　　告　丙○○
訴訟代理人　甲○○
　　　　　　林明正律師
上　一　人
複　代理人　陳麗玢律師
上列當事人間請求給付報酬等事件，本院於中華民國96年1月12
日言詞辯論終結，判決如下：
    主      文
被告應給付原告柯達不動產仲介經紀有限公司新臺幣參拾萬元及
自民國九十五年九月二十六日起至清償日止，按年息百分之五計
算之利息。
原告其餘之訴駁回。
訴訟費用由原告柯達不動產仲介經紀有限公司負擔百分之七十五
，原告丁○○負擔百分之五，餘由被告負擔。
本判決原告柯達不動產仲介經紀有限公司勝訴部分，得假執行。
但被告如以新臺幣參拾萬元為原告柯達不動產仲介經紀有限公司
預供擔保，得免為假執行。
原告其餘假執行之聲請駁回。
    事實及理由
一、原告主張：被告於民國95年6月27日，與原告柯達不動產仲
    介經紀有限公司（下稱柯達公司）簽訂不動產委託銷售契約
    書，委由柯達公司仲介被告以其子張祐誠名義購買之坐落台
    北市○○區○○段二小段561、566、561之6、561之7地號土
    地應有部分、「台北之冠」第A2戶第12樓預售房屋及地下第
    二層編號152號停車位（下稱系爭不動產），委託期限自95
    年6月28日起至同年10月30日止，價格為新臺幣（下同）27,
    720,000元，服務報酬為委託銷售價格4%。詎柯達公司於95
    年8月7日，洽得原告丁○○簽訂買賣議價委託書願以27,720
    ,000 元價格買受系爭不動產，並交付定金100,000元予柯達
    公司保管，被告竟反悔不賣，依不動產委託銷售契約第8條
    第1項約定，被告應加倍返還買方所支付之定金，又因定金1
    00,000元現由柯達公司保管，故被告尚須給付丁○○100,00
    0元；又依不動產委託銷售契約第11條第1項第4款約定，被
    告應給付柯達公司所受損害即按委託價格27,720,000元4%計
    算之服務報酬1,108,800元，另倘買方與賣方簽訂不動產買
    賣契約，柯達公司得依與丁○○簽訂之買賣議價委託書第3
    條約定取得服務報酬，現因被告故意履行契約，以致柯達公
    司喪失對買方丁○○之服務費請求權，固被告尚應給付柯達
    公司所失利益即按買賣成交價格27,720,000元2%計算之服務
    報酬554,400元，合計1,663,200元。爰依上開約定，請求被
    告如數給付等語。並聲明：（1）被告應給付柯達公司1,663
    ,200 元，及自起訴狀繕本送達翌日起至清償日止，按年息5
    %計算之利息。（2）被告應給付丁○○100,000元，及自起
    訴狀繕本送達翌日起至清償日止，按年息5%計算之利息。（
    3）均願供擔保，請准宣告假執行。
二、被告則以：依被告與柯達公司簽訂之不動產委託銷售契約第
    9條，及柯達公司與丁○○簽訂之買賣議價委託契約第3條第
    之約定，足證被告與買方買賣之成立須雙方另行簽立不動產
    買賣契約書或由被告於買賣議價委託書上簽章始可，原告稱
    只要買方所出價格達到買受人委託價格時，買賣契約即成立
    乙節，自與上開約定不符。本件被告並未與丁○○另行簽定
    不動產買賣契約或被告於買賣議價委託契約上簽章同意買方
    承購條件，故被告與丁○○間並未成立系爭不動產買賣契約
    ，則丁○○所交付之100,000元，僅為保證金性質，尚未轉
    為買賣定金之一部份，亦無依不動產委託銷售契約第7條第6
    項約定授權柯達公司代收受定金之情事，原告黃絮鈴主張被
    告應加倍返還定金，自無理由。又柯達公司若於95年8月7日
    覓得買主通知後，依不動產委託銷售契約第7條第4項之約定
    ，應立即將買賣議價委託書轉交並通知被告，惟因柯達公司
    之拖延，遲至同年9月底，始告知被告，被告於同年10月3日
    發函柯達公司，請原告於同年10月11日與被告辦理簽約事宜
    ，然原告並未出現，使系爭不動產無法成交，自屬可歸責於
    柯達公司使買賣契約無法成立，則柯達公司請求服務報酬，
    顯無理由。縱柯達公司之請求有理由，惟不動產委託銷售契
    約書約定之違約金過高，應予以酌減等語，資為抗辯。並聲
    明：（1）原告之訴及假執行之聲請均駁回。（2）如受不利
    之判決，願預供擔保請准宣告免為假執行。
三、兩造不爭執之事實：
（一）柯達公司於95年6月27日，與被告簽訂不動產委託銷售契
      約書，委託以27,720,000元之價格銷售被告以張祐誠名義
      購買之系爭不動產，委託期間自95年6月28日起至同年10
      月30日止，服務報酬約定為委託銷售價格4%，為兩造所不
      爭執，此有不動產委託銷售契約書在卷可稽。
（二）丁○○於95年8月7日，與柯達公司簽訂買賣議價委託書，
      委託以27,720,000元之價格買受系爭不動產，委託期間自
      95年8月7日起至同年8月20日止，服務報酬約定為買賣成
      交總價款價格2%，為兩造所不爭執，此有買賣議價委託書
      在卷可稽。
四、得心證之理由：
    本件兩造所爭執之處，應在於被告與丁○○是否已成立系爭
    不動產買賣契約？丁○○是否可請求被告加倍返還定金？柯
    達公司有無將覓得買主乙事通知被告，被告是否違約不出售
    系爭不動產？被告是否應依不動產銷售契約第11條第1項第4
    款，支付柯達公司委託銷售價格4%之服務報酬，及依民法第
    216條規定，支付柯達公司委託銷售價格2%之服務報酬？上
    開約定之服務報酬性質為何？可否依民法第252條規定予以
    酌減？茲分述如下：
（一）有關被告與丁○○是否已成立買賣契約，及丁○○是否可
      請求被告加倍返還定金部分：
  １、按當事人互相表示意思表示一致者，無論其為明示或默示
      ，契約即為成立；稱買賣者，謂當事人約定一方移轉財產
      權於他方，他方支付價金之契約，當事人就標的物及其價
      金互相同意時，買賣契約即為成立，民法第153條第1項及
      第345條分別定有明文。又依原告柯達公司與被告簽訂之
      不動產委託銷售契約書第9條約定：「受託人依本契約仲
      介完成時，委託人應與受託人所仲介成交之買方另行簽定
      不動產買賣契約書並由受託人特約之地政士（代書）負責
      辦理一切產權移轉過戶手續」，及原告柯達公司與丁○○
      簽訂之買賣議價委託書第3條約定：「本書據經賣方簽章
      同意買方承購條件時，買賣即成立，受託人即得全權代理
      買方將保證金轉為買賣定金之一部分，買方應於三日內補
      足買賣總價款百分之五以上之金額為定金，買方絕無異議
      」。
  ２、經查，本件被告與柯達公司簽訂不動產委託銷售契約書時
      ，雖於該委託銷售契約第2條約定委託銷售價格為27,720,
      000元，惟綜觀上開約定，系爭不動產之買賣方法應由丁
      ○○向被告提出要約，要約經被告承諾，雙方達成合意後
      ，始成立買賣契約，並非丁○○出價到達被告委託銷售價
      格，買賣契約即成立。又依不動產委託銷售契約書第7條
      第6款固約定：「契約成立後，委託人同意授權受託人代
      為收受買方支付之購屋定金」，惟系爭不動產買賣，丁○
      ○出價之要約需經被告確認雙方就標的物及價金達成合意
      ，買賣契約始行成立，已如前述，而柯達公司則需於買賣
      契約成立後，始有權代被告收受定金，若被告拒絕確認丁
      ○○之出價，亦僅生被告是否需依不動產委託銷售契約書
      第11條第1項第4款規定對柯達公司負違約責任之問題。從
      而，丁○○提出以27,720,000元價格購買系爭不動產之要
      約後，既未獲得被告之確認，而被告與丁○○亦未簽立系
      爭不動產買賣契約，是被告與丁○○間就系爭不動產自未
      成立買賣契約，柯達公司即無權代被告收受定金，實難以
      柯達公司收受丁○○交付100,000元即認被告業已收受定
      金，是丁○○主張依不動產委託銷售契約第8條第1項請求
      被告加倍返還定金，亦即給付丁○○100,000元，自屬無
      據。
（二）柯達公司有無將覓得買主乙事通知被告，被告是否違約不
      出售系爭不動產部分：
  １、按不動產委託銷售契約第11條第1項第4款約定：「委託人
      有買方書面承購價格已達委託人之最低委託出售價格，而
      委託人卻拒絕簽署確認者，視為受託人已完成仲介之義務
      ，委託人仍應全額一次支付委託銷售價格4%服務報酬予受
      託人」。
  ２、查柯達公司於95年8月11日發函通知被告表示丁○○願以
      合於委託銷售價格之27,720,000元向被告購買系爭不動產
      乙節，有柯達公司提出之買賣議價委託書、柯達公司寄發
      與被告之存證信函及收件回執在卷可稽，堪認柯達公司於
      覓得買主丁○○即通知被告，被告辯稱遲至同年9月底始
      知上情，尚非可採；被告於收受柯達公司上開通知後，仍
      未於相當期間內出面訂約，遲於柯達公司提起本件訴訟後
      始於同年10月3日發函柯達公司，請原告於同年10月11日
      與被告辦理簽約事宜，即難認係可歸責於柯達公司之事由
      ，致買賣契約無法成立；是依兩造前開約定，堪認係被告
      拒絕簽署確認，而違反不動產委託銷售契約第11條第1項
      第4款之約定。
（三）有關被告是否應依不動產銷售契約第11條第1項第4款，支
      付柯達公司委託銷售價格4%之服務報酬，及依民法第216
      條規定，支付柯達公司委託銷售價格2%之服務報酬？上開
      約定之服務報酬性質為何？可否依民法第252條規定予以
      酌減？
  １、按違約金，除當事人另有訂定外，視為因不履行而生損害
      之賠償總額；約定之違約金額過高者，法院得減至相當之
      數額，民法第250條第2項前段、第252條分別定有明文。
      又約定之違約金是否相當，即須依一般客觀事實，社會經
      濟狀況及當事人所受損害情形，以為斟酌之標準，最高法
      院79年台上字第1915號判例可資參照。
  ２、經查，依不動產委託銷售契約第11條第1項第4款約定，被
      告違約之處罰，應支付委託銷售價格4%即1,108,800元予
      柯達公司，顯屬違約金之性質，且前開契約並未為特別之
      約定，依民法第250條第2項之規定，應屬損害賠償額預定
      性質之違約金，依民法第250條第2項前段規定，柯達公司
      自不得再請求另外之2%即554,400元之賠償。次查，被告
      抗辯兩造所約定之違約金過高而顯失公平，本院審酌柯達
      公司雖耗費人力資源、時間、精神與丁○○及被告磋商買
      賣條件，及因本件訴訟所支出聘請法律專業人員之費用等
      ，參以被告曾於委託期間內即95年10月3日發函柯達公司
      請求其與丁○○再行與被告簽約，柯達公司予以拒絕等情
      ，則可認柯達公司於委託期間屆滿前即未再提出勞務，即
      無額外支出與其他買主磋商所耗費之營業成本，亦無證據
      顯示柯達公司因系爭不動產未成交而受有其他積極損害。
      另參考內政部公告之房地產委託銷售契約書範本第10條：
      「如尚未仲介成交前因可歸責於委託人之事由而終止時，
      委託人應支付受託人必要之仲介銷售服務費用，本項費用
      視已進行之委託期間等實際情形，由受託人檢據向委託人
      請領之。但最高不得超過第5條原約定服務報酬之半數。
      」之規定，柯達公司主張違約金額尚屬過高，惟若任由被
      告按上述約定賠償，對被告未免過苛，是本院依民法第25
      2條之規定，應酌減為給付柯達公司300,000元，始屬適當
      ，以兼顧兩造利益。
五、末按「給付無確定期限者，債務人於債權人得請求給付時，
    經其催告而未為給付，自受催告時起，負遲延責任。其經債
    權人起訴而送達訴狀，或依督促程序送達支付命令，或為其
    他相類之行為者，與催告有同一之效力」、「遲延之債務，
    以支付金錢為標的者，債權人得請求依法定利率計算之遲延
    利息」、「應付利息之債務，其利率未經約定，亦無法律可
    據者，週年利率為百分之五」民法第229條第2項、第233條
    第1項前段、第203條復分別著有明文。本件柯達公司對於被
    告之違約金請求權，係屬於給付未有確定期限之金錢債權，
    揆諸前述規定，柯達公司主張被告應自起訴狀繕本送達之翌
    日，即95年9月26日起，加給按年息5%計算之法定遲延利息
    ，於法尚無不合。
六、從而，柯達公司依不動產委託銷售契約第11條第1項第4款之
    約定之法律關係，請求被告給付300,000元，及自起訴狀繕
    本送達翌日即95年9月26日起至清償日止按年率5%計算之利
    息，為有理由，應予准許，逾此請求則無理由，應予駁回。
    另丁○○依不動產委託銷售契約第8條第1項約定，請求被告
    給付100,000元，及自起訴狀繕本送達翌日起至清償日止，
    按年息5%計算之利息，為無理由，應予駁回。
七、本件事證已臻明確，兩造其餘之陳述及所提其他證據，經審
    酌與本院前揭判斷不生影響，毋庸再予審酌，併此敘明。
八、柯達公司勝訴部分之金額未逾500,000元，應依職權宣告假
    執行，另被告陳明願供擔保後，請准宣告免為假執行，經核
    無不合，爰酌定相當之擔保金額，予以准許，至於原告敗訴
    部分，其假執行之聲請即失所附麗，應予駁回。
九、據上論結，原告之訴為一部有理由，一部無理由，依民事訴
    訟法第79條、第389條第1項、第392條第2項，判決如主文。
中　　華　　民　　國　　96　　年　　2 　　月　　7 　　日
  　　　　　　　　　民事第六庭  法　官  蕭清清
以上正本係照原本作成。
如對本判決上訴，須於判決送達後20日內向本院提出上訴狀，並
依上訴利益繳納上訴費。
中　　華　　民　　國　　96　　年　　2 　　月　　7 　　日
                                書記官　林秀娥
